【裁判字號】    97,台上,3293
【裁判日期】    970717
【裁判案由】    殺人
【裁判全文】
最高法院刑事判決            九十七年度台上字第三二九三號
上  訴  人  台灣高等法院檢察署檢察官
被      告  甲○○
選任辯護人  吳鴻奎律師
上列上訴人因被告殺人案件，不服台灣高等法院中華民國九十七
年五月七日第二審更審判決（九十七年度矚上重更(一)字第十三號
，起訴案號：台灣宜蘭地方法院檢察署九十五年度偵字第二一五
四、二五九六號），提起上訴，本院判決如下：
    主  文
原判決撤銷，發回台灣高等法院。
    理  由
本件原判決撤銷第一審關於殺人部分之科刑判決，變更起訴法條
，改判論被告甲○○連續傷害人之身體，因而致人於死罪，處有
期徒刑拾柒年，固非無見。
惟查：(一)、殺人與傷害致人於死之區別，本視加害人有無殺意為
斷，不能因與被害人素不相識，原無宿怨，為認定有無殺人之故
意，亦不以被害人所受之傷害程度，為認定有無殺意之唯一標準
，但加害人之下手情形如何，仍不失為審究犯意之重要參考資料
。故於審認行為人之是否具有殺人之犯意，除審酌被害人所受之
傷害程度外，尚應審視下手之輕重、加害之部位等情況以資判斷
。本件原判決認定被告甲○○於民國九十五年五月十二日上午九
時二十八分起至十時十八分許之間某時，在其宜蘭縣員山鄉○○
路五一號住處後方產業道路之國有林地內，見被害人林寶童及高
金生正在刺殺其所豢養之山豬，上前質問，雙方發生激烈爭執，
進而互毆，被告遭林寶童以殺豬用之刀背及高金生所持木劍打傷
，怒不可抑，先奪下林寶童所持之尖刀，除以頭撞擊林寶童外，
另將林寶童推下約80至82度之斜坡，繼而奪下高金生所持之木劍
反擊，並順勢將抱住被告腿部之高金生踢落斜坡，致高金生受有
頭部左頂部裂傷、前額部、右顳部、後枕部、右後頂部出血、右
顳骨有帽狀腱膜下出血、腦部有蜘蛛網膜下腔出血等傷害；被告
見林寶童欲自斜坡往上爬，竟拾起石塊砸向林寶童，致林寶童受
有左額顳部、右額顳部、右枕部、右耳後等處裂傷、左眶部、左
顴骨及左臉頰呈凹陷性骨折、鼻樑骨成凹陷性骨折、顏面、右耳
輪、左臉頰、左上嘴唇部、右下嘴唇部瘀裂傷、左上牙齦斷裂、
右上門牙脫落等傷害，高金生、林寶童延至九十五年五月十三日
上午六至十時許間某時死亡等情。如上開認定屬實，被告於盛怒
之情況下，將林寶童推落斜坡，嗣見林寶童欲自斜坡爬上時，又
拾石塊砸向林寶童頭部、臉部等處，造成林寶童頭、臉部多處凹
陷性骨折、牙齦斷裂、上門牙脫落，下手不可謂非猛重，其有無
置被害人於死之直接故意？原審未細加調查審認，遽行判決，難
謂為允當。次依卷附第一審法院之勘驗筆錄所載：警員所指疑似
打鬥位置通往下方即被告住處後方之簡易鐵門之直線長度為四十
八公尺，上開山坡佈滿石塊與竹木，亦有現場照片可按（見第一
審卷二第六一、七五頁起）。被告將高金生、林寶童踢落佈滿石
、木，深達四十八公尺之峭坡，致傷重死亡，上開構成犯罪之事
實是否為其所預見，且其發生是否不違背其本意，而有殺人之間
接故意之適用？原審亦未細加推求，遽以被告與被害人素不相識
，僅因被害人獵捕山豬之細故，難認有置人於死之決心，復以被
害人並非當場死亡，難認被告行為時主觀上有殺人之犯意等語（
見原判決第九頁），自非適法。(二)、刑法修正前之連續犯必須基
於一個概括之犯意，連續數行為而犯同一罪名時，始能成立，所
謂概括之犯意，即指該項犯罪行為，客觀上雖有次數可分，而犯
人主觀上不外出於一個犯意之連續進行；如果每次犯罪係由個別
起意，則無論所犯罪名是否相同，均應併合處罰，無適用該條之
餘地。本件原判決論處被告連續傷害人之身體，因而致人於死罪
刑；理由中亦敘明被告先後多次犯行，顯係基於概括犯意反覆為
之，應依修正前刑法第五十六條之規定，論以一罪等語（見原判
決第一０頁）。但事實欄並未記載被告係基於概括犯意而反覆為
之，是被告究係本於概括犯意？或為個別起意而為之？事實未明
，尚難資為判斷其適用法律當否之依據。(三)、刑事審判旨在實現
刑罰權之分配正義，故法院對於有罪被告之科刑，應符合罰刑相
當之原則，使輕重得宜，罰當其罪，此所以刑法第五十七條明定
科刑時，除應以被告行為責任為基礎外，並應審酌該條所列之各
款事項，以為量刑輕重之標準。故科刑時如僅抽象載稱審酌刑法
第五十七條所定一切情狀，而未說明各該款項之具體情形，致本
院無從判斷量刑妥適之依據，難謂為適法。檢察官上訴意旨指摘
原判決不當，尚非全無理由，應認仍有撤銷發回更審之原因。
據上論結，應依刑事訴訟法第三百九十七條、第四百零一條，判
決如主文。
中    華    民    國  九十七  年    七    月   十七   日
                      最高法院刑事第五庭
                          審判長法官  賴  忠  星
                                法官  林  秀  夫
                                法官  宋      祺
                                法官  陳  祐  治
                                法官  孫  增  同
      本件正本證明與原本無異
                                      書  記  官
中    華    民    國  九十七  年    七    月  二十二  日
                                                      K


司法院資訊處製作；財團法人民間司法改革基金會備份。
